臺灣高等法院刑事判決　　　　　　　　94年度上訴字第3699號
上　訴　人　臺灣臺北地方法院檢察署檢察官
上　訴　人
即　被　告　戊○○
選任辯護人　張洪昌　律師
上列上訴人等因被告強盜案件，不服臺灣臺北地方法院94年度訴
字第 847號，中華民國94年10月13日第一審判決（起訴案號：臺
灣臺北地方法院檢察署93年度偵緝字第1680號），提起上訴，本
院判決如下：
    主  文
原判決撤銷。
戊○○無罪。
    理  由
一、本件檢察官在原審公訴意旨以：戊○○與甲○○（所涉強盜
    罪部分經國防部北部地方軍事法院以94年信判字第55號判處
    有期徒刑7年2月確定）共同基於意圖為自己不法所有之犯意
    聯絡，於民國92年12月23日20時15分許，在臺北市大安區○○○路○段64號地下1樓「戰略高手」網路咖啡店，以己○○
    砸渠等朋友之場子，要與之談判為由，由甲○○強行勒住己○○之脖子，強押至上揭網咖門口，並自其外套內取出客觀
    上可供作凶器使用之刀子一把，向己○○嚇稱：「是不是你
    砸場子，如果是就把你殺了」等語，使己○○不能抗拒，戊○○則於網咖中趁機取走己○○置於電腦桌上之NOKIA7250
    型行動電話（手機序號：000000000000000號，內含遠傳電
    信0000000000號SIM卡一張）及皮夾一只（內有現金新台幣1
    千1百元、上課證、健保卡等物）得手。經己○○訴請臺北
    市政府警察局大安分局報告偵辦。因認戊○○有與甲○○共
    犯刑法第330條之加重強盜罪嫌等語。
二、本件公訴人認上訴人即被告戊○○犯有上開罪嫌，係以被害
    人己○○之指訴，同案被告甲○○之供述及證人乙○○之證
    言為其論據。訊之上訴人即被告戊○○堅決否認有上開犯行
    ，辯稱：伊於本件案發當天並未曾在該網咖店內出現，是被
    告甲○○與其兄乙○○犯案，為乙○○脫罪而共同誣陷伊共
    犯此案，被害人係誤指伊涉案，且甲○○兄乙○○曾誣指伊
    竊盜，但經偵查結果，並無其事，而不起訴處分等語。經查
    ：
  (一)按刑事訴訟實務上對人之指認，乃由被害人或目擊證人指出
    實行犯罪行為之人，性質上屬供述證據。指認之正確性常受
    指認人本身觀察力、記憶力及真誠程度等因素所影響，考諸
    刑事訴訟法第159條之1至第159條之3規定被告以外之人所為
    審判外之陳述，須有可信之情況，始得作為證據之趣旨，是
    如何由指認人為適當正確之指認，應視個案之具體情況定之
    。案發後之初次指認，無論係於司法警察（官）調查或檢察
    官偵查中所為，對案件偵查之方向甚或審判心證之形成，常
    有重大之影響，自當力求慎重無訛，故除被告或犯罪嫌疑人
    係社會（地區）知名人士、與指認人熟識之人、現行犯、準
    現行犯或具顯著特徵、曾與指認人長期且近距接觸或其他無
    誤認之虞者，得單獨供指認外，皆應依訴訟制度健全國家之
    例，以「真人列隊指認」方式為之，不宜由單獨一人，或僅
    提供單一照片或陳舊相片，以供指認，更不得予以任何暗示
    、誘導，否則其踐行之指認程序即非適法，難認已具備傳聞
    法則例外之可信性要件（參見最高法院95年度台上字第3954
    號判決要旨）。本件檢察官以被害人己○○於警詢及偵查中
    之供證，資為被告共同強盜論據之一，該警局的指證，警方
    係於案發（92年11月23日）後隔5個多月之久之93年5月11日
    查獲乙○○涉案供出戊○○係共犯後，乃於5月13日提供被
    告戊○○前科照片，由被害人己○○指認被告為另一身高較
    高強盜拿走其行動電話與皮包之人，已據證人即查獲刑警庚○○在本院審理證述綦詳，並有指證之警訊筆錄可按（見本
    審（一）卷第266頁反面、93偵13625號卷第36、39頁）以被
    告戊○○並非社會知名人士，或與被害人熟識之人，且未見
    身體有何顯著特徵，或有曾與被害人長期且近距離接觸情形
    ，被害人之指認程序，揆之上開意旨，以警察影印舊相片供
    其指認，難認已具傳聞法則例外之可信性要件，而不具證據
    能力。
  (二)又證人即被害人（以下均稱被害人）己○○固先後於93年12
    月15日檢察官偵查中，94年9月22日原審審理中，95年5月2
    日本院審理中均再次當庭指認被告戊○○係於上開時地對其
    行搶，拿走其行動電話與皮包之人，有筆錄可按（見93年偵
    緝字第1680號卷第16、17頁，原審卷第77、78頁，本院一卷
    第106頁）。惟被害人於本院審理時具結證稱：「因為我只
    被搶一次，所以我印象很深刻，在警局我也指認過口卡，每
    個人輪廓都差很多，所以我記得清楚」；「（案發後一年於
    偵查中指認被告係）第一次指認（警局）口卡因為照片與戊○○本人很像，所以才指認」；「地院指認後，我以為已經
    結束了，上次開庭（本院95年5月2日審理庭）我是根據以前
    的指認，我沒有思考」等語（見本審一卷第106頁第12至16
    行，本審二卷第158頁、159頁）。足見被害人於檢察官偵查
    中，原審及本院審理時當庭指認被告戊○○涉案係緣自於在
    警局指認被告之口卡或前科照片產生之印象。
  (三)被害人己○○係於93年5月1日因承辦本案刑警藉由其被搶序
    號0000000000000000號行動電話使用情形，透過通聯紀錄查
    獲乙○○（同案處分不起訴被告）涉案，經被害人指認乙○○口卡確認身分後，5月11日聲請搜索票搜索並訊問乙○○
    坦承犯行，並供出被告戊○○共同犯罪，乃於93年5月13日
    提供被告戊○○之口卡及前科照片予被害人指認等情，已據
    證人即承辦本案之刑警庚○○於本院審理中證述綦詳，並有
    警訊筆錄、搜索扣押筆錄可稽（見本院一卷第266頁正反面
    ，本院三卷第259頁正反面，93年偵字第13625號卷第14至16
    頁、第29至31頁、第36頁）。核被害人於93年5月13日於警
    局指認被告照片，距92年12月23日案發日已有5個多月之久
    ，被害人之記憶力對於搶嫌留存印象深刻程度是否仍達能予
    確信之程度，不無疑慮。況據被害人於本院95年9月12日二
    度傳喚證訊其指認被告之口卡過程時具結證稱：「因為我覺
    得照片很像，警察有拿很多口卡給我看，警察有說這個有可
    能，這個不可能，警察那時候有引導我指認」等語（見本院
    二卷第158頁反面倒數第5至9行）。足證被害人指認被告戊○○時，已受警察誘導影響，其因之而指認被告為共犯之結
    果，顯有可議。參之被害人據以衍生印象之上開警局指證被
    告涉案之筆錄欠缺證據能力而非得採為證據，被害人於偵審
    中之指認難認為真，不得採為不利被告之認定。
  (四)證人庚○○於本院審理時詳述本院之查獲經過稱：「本案是
    被害人己○○0000000000的手機被搶，我們調出他的手機序
    號0000000000000000，我們發現這個手機序號於案發後四十
    分鐘，即20點54分，被植入0000000000SIM卡使用，我們去
    查這個卡的申請人是壬○○，我們也有去調0000000000的通
    聯紀錄，發現0000000000電話與0000000000號電話於案發前
    有密集通話，我們看雙向通聯紀錄發現基地台的發射位置都
    是在一起，包含案發的時間也是在現場附近有通聯之紀錄，
    所以我們研判這二個手機門號的使用人應該是共犯。
    0000000000我們查到是乙○○的號碼，我們就依照通聯紀錄
    去查，因為這隻手機有打回乙○○家裡（三重市○○街132
    號3樓），我們就研判這隻手機應該是乙○○住址的這戶的
    人在使用的，0000000000經查為乙○○手機的地址，這個住
    址與乙○○的戶籍地同，所以我們確定0000000000是乙○○
    地址的人在使用，且我們也有去測基地台的位置發現與乙○○的住址慈愛街132號3樓相同位置。這樣我們才發現乙○○
    。我們調口卡給被害人己○○指認，己○○就指乙○○是拿
    刀恐嚇他勒他脖子的人。指認完後被告（指乙○○）還沒有
    發現，我們去搜索乙○○家後，也有去壬○○家搜索，當時
    乙○○有承認0000000000這隻電話是他在用的，我們當時問
    他另一個人是誰，乙○○就說是被告戊○○。壬○○則告訴
    我們她的手機是遺失的。我們有請乙○○帶我們去被告廖家
    裡，當時被告廖家人表示被告不在家裡，我們查後發現被告
    廖當時因竊盜案件被通緝，後來有拿口卡給被害人指認，被
    害人也有指認被告廖，被害人說被告廖是另一個共犯。」；
    「當天我們有搜到乙○○的偽造證件，且乙○○有承認犯罪
    ，且有告訴我們共犯是何人，他說戊○○是本案共犯，乙○○帶我們去戊○○家，但戊○○不在家裡。戊○○當時的家
    是富福街37號4樓。」；「0000000000有打回乙○○的家裡
    ，我們後來有查乙○○0000000000的電話通聯紀錄，打回去
    的電話是他的家人在使用。乙○○當時有承認0000000000是
    他在使用，後來我們在詢問乙○○案情的過程，我們有問他
    以前是否有去強盜己○○，乙○○有承認他有強盜己○○，
    且有陳述過程及情形，乙○○陳述完畢後，乙○○帶我們去
    戊○○家找戊○○。」等語（見本院一卷第266頁正反面，
    本審三卷第259頁正反面）。核與被害人被搶行動電話（序
    號000000000000000）於92年12月23日20時15分許被搶後之
    同日20時54分29秒及20時54分56秒被植入0000000000號行動
    電話SIM卡使用之通聯紀錄及0000000000號行動電話於當日
    本案搶案發生前多次與證人庚○○所指案發時在（搶案）現
    場附近有通訊紀錄之0000000000號行動電話密集通話之遠傳
    電信通聯紀錄（見93年偵字第13625號卷第43至46頁），及
    乙○○於案發之初供承犯罪，承認0000000000號行動電話確
    係其使用之警訊筆錄相符（見同上偵卷第17至22頁）。依證
    人庚○○所證述及所調取案發當天有關0000000000號、
    0000000000號行動電話之通聯紀錄所載，0000000000號行動
    電話連同SIM卡係壬○○所遺失（見本審一卷第191、192頁
    證人壬○○筆錄），而該SIM卡於本案發生後約半小時許即
    被植入被害人被搶行動電話使用，顯見當日0000000000號行
    動電話使用人可能係本案共犯之一。又證人庚○○循
    0000000000號SIM卡植入被害人被搶行動電話使用，進而發
    現案發前0000000000號行動電話有與0000000000號行動電話
    密切通聯之情形，該0000000000號行動電話於案發前至案發
    後之92年12月23日19時17分48秒至同日20時36分50秒，20
    時53分45秒撥入0000000000號電話，有三通，0000000000於
    92年12月23日20時5分3秒及23分31秒（案發係20時15分），
    播出兩通電話予0000000000，其基地台均在臺北市中山區○○○路102號及臺北市○○區○○路4段376號，均在本件搶
    案發生之臺北市○○○路○段附近。據以追查至該行動電話
    之使用人為乙○○，復經其坦承犯行而破獲本案。嗣雖經乙○○之弟即經軍事法院判刑確定現服刑中之共犯甲○○於乙○○所涉本案檢察官第一次開偵查庭時自行出面供稱係伊與
    戊○○共犯本案，伊係0000000000號行動電話之使用人，配
    合乙○○亦當庭翻供稱其係因弟甲○○服兵役中犯案恐受軍
    法審判而向警頂替犯罪。先不論0000000000號行動電話案發
    當日究屬何人持有使用，惟可確認者以甲○○於本院審理中
    堅稱被告戊○○係持0000000000號行動電話於案發前與其所
    持0000000000號密切聯繫且前述證人庚○○證述透過該二支
    行動電話之破案過程以觀（見本審二卷第48、49頁），足認
    當天持用該二支行動電話之人即屬本案共犯無疑。
  (五)茲應審究者乃案發當日0000000000、0000000000號行動電話
    為何人持用，即可認定共為本件搶案之行為人。
  1.0000000000號SIM卡植入被害人被搶行動電話使用，有上開
    通聯紀錄所載可憑，為一確定之事實。又本件判刑確定之甲○○於93年12月29日軍事檢察官偵訊時坦承其於犯案後曾向
    戊○○取得所搶自被害人行動電話並植入0000000000號之
    SIM卡使用或在原審供稱其0000000000號SIM卡借與被告等語
    （見北部地方軍事法院檢察署93年偵字第353號第84頁、原
    審卷第85頁）。此顯與證人庚○○證述及遠傳電信之通聯紀
    錄所載係植入0000000000號SIM卡不符。經證人即戊○○之
    前女友辛○○於96年7月24日本院詢其所有0000000000號行
    動電話於本件案發當天即92年12月23日與0000000000號行動
    電話有密集通話紀錄時證稱：「（0000000000號）這隻號碼
    我有印象，但我忘記是何人的。後稱：四年前（我17歲的時
    候）甲○○有打電話要追求我，常常打電話給我，但我感覺
    像是在開玩笑，我印象中0000000000號應該不是戊○○拿的
    ，應該是甲○○拿的（如果我沒有記錯的話）。」「當時甲○○問我要不要跟他在一起，但他的態度是嘻嘻哈哈，所以
    我覺得他在開玩笑。」等語（見本審卷第247頁至248頁）並
    有載有兩支行動電話於92年12月23日有10次，翌（24）日有
    2次通聯紀錄之遠傳電信函送通聯紀錄表可稽（見93年偵字
    第13625 號第43至45頁）。又經提示甲○○曾於偵查中供述
    戊○○所使用之行動電話為0000000000號之筆錄（見93年偵
    字13625 號第66頁第7至9行），亦經證人辛○○證述該
    0000000000號行動電話確為戊○○所使用屬實，有筆錄可按
    （見本院三卷第248頁）。足證0000000000號行動電話於本
    件案發之時係甲○○使用已明。是甲○○於向檢察官投案時
    既已稱戊○○係使用0000000000號行動電話，卻又向檢察官
    稱其係使用其兄之0000000000號行動電話SIM卡植入被害人
    被搶之行動電話，顯非實在而屬諉責之詞。至於證人即於本
    件案發後，被害人被搶行動電話被植入0000000000號SIM卡
    ，所打之92年12月23日20時54分29秒、56秒二通電話之
    0000000000號行動電話之使用人丙○○證稱：「（該二通電
    話）忘了何人所打」，「92年12月23日左右我應該沒有與被
    告（戊○○）聯絡，因為我與戊○○不熟」，「0000000000
    號不是我朋友的電話號碼」等語（見本院三卷第24至25頁）
    。自難認被告戊○○有以0000000000號與丙○○聯繫，亦不
    足為甲○○未使用0000000000號行動電話之有利認定。又因
    本件甲○○諉稱未使用0000000000號行動電話目的在嫁禍諉
    責於戊○○，乃為其兄乙○○脫罪（後將補述），自難求其
    吐露真言，是公訴人請求辛○○所證應與甲○○、戊○○三
    方對質，依上所述及辛○○亦經具結在卷，對質聲請尚無必
    要。
  2.乙○○因其所有之0000000000號行動電話有與曾以SIM卡植
    入被害人被搶行動電話之0000000000號行動電話密集通聯而
    被警查獲時已坦承其確使用0000000000號行動電話屬實，已
    見前述證人庚○○證人筆錄及乙○○之警訊筆錄。況證人即
    乙○○之前女友丁○○於本院審理時證稱：「我所使用
    0000000000號行動電話於92年12月23日（本件案發日）與
    0000000000號行動電話密集通話10次，該電話是乙○○的。
    」；「從認識乙○○到92年12月23日（本件案發日），包括
    分手前，乙○○都是用0000000000號（行動電話）與我聯繫
    」等語（見本院二卷第131頁、第200、201頁）。質之乙○○並並不否認本件案發當時與丁○○交友中，且稱案發當天
    以0000000000號電話與丁○○打幾通忘了等語（見本院二卷
    第156、157頁）有和信電訊所製之通聯紀錄可稽（見93年偵
    字第13625號卷第47頁）足證0000000000號行動電話係乙○○所用無疑，其事發主張所使用行動電話為0000000000號，
    另支0000000000號行動電話係借與弟甲○○使用云云，顯非
    實在。則甲○○於案發後多次主張0000000000號行動電話係
    借用自乙○○一節亦屬迴護乙○○之諉責之詞。
  3.觀之乙○○於警獲案之初，因坦承犯行亦供出戊○○係共犯
    ，致經警局將乙○○與被告戊○○於93年7月26日以函送檢
    察官偵辦結案。詎93年8月12日檢察官第一次偵訊傳訊乙○○訊問時，甲○○竟自行到案表示其係與戊○○本案。且乙○○亦附和供稱該案是弟甲○○所犯。（但）做筆錄時我弟
    弟甲○○在東引當兵（服兵役），警訊時才說是我做的云云
    。惟查甲○○於當日檢察官庭訊時供稱其係93年5月18日入
    伍，現在在東引服役等語。（以上均見93年偵字13625號卷
    第66、67頁）。經核乙○○係93年5月11日被搜索，93年5月
    11日警訊時坦承犯罪時，其弟尚未入伍，有警訊筆錄可憑（
    見同上卷第14、17頁）。足證乙○○所供不實。惟因被害人
    當時指認因另案通緝未到案之被告戊○○為共犯之一，致檢
    察官誤採乙○○、甲○○二人所為不實之供述而予乙○○不
    起訴處分（同上偵卷第96頁）。按0000000000號SIM卡植入
    被害人被搶行動電話，經警循通聯紀錄查獲使用0000000000
    號行動電話之乙○○涉案。則持用0000000000號行動電話者
    勢必無法脫免本罪之訴追，依照上開證據顯示，0000000000
    號為甲○○所用，0000000000號為乙○○所用至明。
  (六)乙○○曾於93年9月間誣指被告戊○○於92年5月1日售與一
    支贓物行動電話，案經檢察官查明當時被告係在監服刑，根
    本不可能犯竊盜案而為不起訴處分，有不起訴處分書可按以
    觀，（見本院二卷第140頁）。本件強盜案顯係乙○○、甲○○兄弟所為，而嫁禍諉責於被告戊○○足堪認定。
三、綜上所述，已見被害人指認出於誤會，而證人甲○○、乙○○之證言係誣陷之詞，均非可採。此外，又查無其他積極證
    據，足以證明被告確有參與前述強盜犯行，被告犯罪即屬不
    能證明，原審未詳加調查審究，遽為判決被告強盜罪刑，自
    有可議。檢察官上述意旨指摘原判決未論以妨害自由與強盜
    罪，有方法結果之牽連關係，雖無可取；惟被告上述意旨否
    認犯罪，指摘原判決不當，為有理由，自應將原判決撤銷改
    判，另為諭知被告無罪之判決。末以本院判決後若檢察官未
    提起上訴而確定，本院除就乙○○涉案部分移請檢察官依法
    辦理外，就乙○○、甲○○另涉及偽證部分，將併移請檢察
    官偵辦，如檢察官上訴而蒙最高法院駁回而確定，亦請執行
    檢察官依法究辦，附此敘明。
據上論斷，應依刑事訴訟法第369條第1項前段、第364條、第301
條第1項。
本案經檢察官林秀濤到庭執行職務。
中　　華　　民　　國　　96　　年　　8 　　月　　28　　日
　　　　　　　　　刑事第六庭  審判長法　官  林堭儀
                                    法　官  郭豫珍
　　　　　　　　　　　　　　　　　  法　官  莊謙崇
以上正本證明與原本無異。
被告不得上訴。
檢察官如不服本判決，應於收受送達後十日內向本院提出上訴書
狀，其未敘述上訴之理由者並得於提起上訴後十日內向本院補提
理由書（均須按他造當事人之人數附繕本）。
                                    書記官  林旻弘
中　　華　　民　　國　　96　　年　　8 　　月　　30　　日
